【裁判字號】    90,抗,499
【裁判日期】    901023
【裁判案由】    聲請沒收
【裁判全文】
臺灣高等法院刑事裁定                               九十年度抗字第四九九號
    抗 告 人  臺灣新竹地方法院檢察署檢察官
    被    告  甲○○
右列抗告人因被告甲○○施用毒品聲請沒收扣押物案件，不服台灣新竹地方法院中華
民國九十年八月三十一日裁定（九十年度聲字第九六二號）提起抗告，本院裁定如左
：
    主  文
本件程序上准抗告人之抗告期間回復原狀。
抗告駁回。
    理  由
一、原裁定以：
(一)本件聲請意旨略以︰新竹市警察局第三分局員警於民國八十九年一月七日十九時
    在新竹市○○路五三巷一六九弄十二號，查獲被告甲○○施用第一級毒品海洛因
    ，並當場扣得海洛因零點二公克、注射針筒二支、美娜水一瓶、吸管二支等物。
    惟被告經偵查結果，因其業已執行強制戒治期滿，而受不起訴處分確定（臺灣新
    竹地方法院檢察署九十年七月十七日九十年度戒毒偵字第一四五號），為此就前
    揭扣押物依毒品危害防制條例第十八條第一項之規定聲請宣告沒收、銷燬等語。
(二)按查獲之毒品及專供製造或施用毒品之器具，不問屬於犯人與否，均沒收銷燬之
    ；又海洛因係屬管制之第一級毒品，為違禁物，不得非法持有，毒品危害防制條
    例第十八條第一項前段及第二條第二項第一款定有明文；次按違禁物得單獨宣告
    沒收，刑法第四十條但書亦定有明文。經查，本件扣案之疑似海洛因粉末，於扣
    押物品清單上雖記載數量零點二公克（八十九年度白保管字第００六號），經送
    法務部調查局鑑定後，該送驗白粉含有海洛因成分，淨重零點零四公克（包裝重
    零點一九公克），有法務部調查局八十九年二月一日（八九）陸字第八九一三二
    ０九三號鑑定通知書附卷足憑，是扣案之海洛因係毒品危害防制條例管制之第一
    級毒品，為違禁物，依首揭說明，自得單獨宣告沒收並銷燬之。至扣案之注射針
    筒二支、美娜水一瓶及吸管二支等物，雖經被告於警、偵訊中坦承為其所有，然
    非屬「專供」施用毒品之器具，與違禁物有間，尚不得援刑法第四十條但書規定
    予以單獨宣告沒收，是此部分之聲請應予駁回等語。
二、抗告意旨略以：抗告人即臺灣新竹地方法院檢察署檢察官，以其收受裁定日期（
    九十年九月十四日）之後， 同年月十五、十六日， 適逢週休二日，十七、十八
    日復因娜莉颱風無預警停止上班二日，此因天然災害之延誤，合依刑事訴訟法第
    六十七條第一項規定，聲請回復原狀，請准認抗告合法。又扣案之注射針筒二支
    、美娜水一瓶及吸管二支等物，乃「專供」施用毒品之器具，屬違禁物，得單獨
    宣告沒收並銷燬之，乃原裁定竟認上開之物，非「專供」施用毒品之器具，不屬
    違禁物，駁回抗告人請求單獨宣告沒收並銷燬之聲請，自屬違誤，爰提起抗告請
    求撤銷原裁定云云。
三、本件程序上准抗告人回復原狀之請求，故從實體上審酌抗告有無理由，合先敘明
    。又抗告人僅就聲請單獨宣告沒收並銷燬扣案之注射針筒二支、美娜水一瓶及吸
    管二支部分有所爭執，提起抗告，爰就該部分予以審酌。
四、按依最高法院判例要旨：刑法關於沒收之規定，除違禁物必須沒收外，其餘均採
    取得科主義，是法院對於供犯罪所用之物，沒收與否，本可自由裁量等語觀之（
    參見十九年上字第一六五一號判例），可知刑法上之沒收，係採義務沒收主義或
    職權沒收主義兩種。又查獲之毒品及專供製造或施用毒品之器具，不問屬於犯人
    與否，均沒收銷燬之，雖為毒品危害防制條例第十八條第一項前段所明定，惟依
    刑法第四十條但書：「違禁物始得單獨宣告沒收」之規定，可知查獲之毒品及專
    供製造或施用毒品之器具，不問屬於犯人與否均應沒收銷燬之義務沒收主義，乃
    係指於審判時應審酌事項，此觀刑法第四十條前段：「沒收於裁判時併宣告」之
    規定亦明，故檢察官於不起訴處分後，扣押物得聲請宣告沒收與否，所本應非扣
    押物是否「專供施用毒品」之器具為據，而係應以該物是否為違禁物為憑( 參見
    院字第二一六九號解釋 )，併此敘明。又刑法上所謂違禁物，乃指法令禁止私自
    製造、販賣、運輸、持有、所有或行使之物，例如軍用槍砲或子彈、鴉片、嗎啡
    、高根、海洛因等是。由於違禁物對於社會公共安全具危害性，刑法第三十八條
    第二項乃規定，不問屬於犯人與否，均沒收之，係採義務沒收主義，以防範危害
    於未然。例如刑法第二百零九條所定之沒收，雖亦係基於社會保安之需要，但違
    背定程之度量衡本身並非違禁物是。經查，本件扣案之注射針筒二支、美娜水一
    瓶及吸管二支，法律均未明定禁止持有，顯非違禁物，本不得聲請單獨宣告沒收
    。又法律所以未明定注射針筒、美娜水及吸管等物採義務沒收主義者，不外以各
    該物品除可用以吸食毒品外，尚非不得供其他用途，此與吸食鴉片之吸食器，除
    專供吸食鴉片外，別無其他用途，實務上認係專供吸食鴉片之物，採義務沒收者
    ，顯有區別，目前實務上亦均認注射針筒、美娜水及吸管等物，係被告所有供犯
    罪所用之物，而依刑法第三十八條第一項第二款、第三項予以宣告沒收，均未認
    其係違禁物宣告沒收。原裁定以上開注射針筒、美娜水及吸管等物，非屬「專供
    」施用毒品之器具，與違禁物有間，尚不得援刑法第四十條但書規定予以單獨宣
    告沒收，而駁回抗告人此部分之聲請，經核其理由雖有不同，但宣示注射針筒、
    美娜水及吸管等物非違禁物，不得單獨宣告沒收之旨，則無不同，本件應認檢察
    官之抗告，為無理由，仍應予駁回。
據上論結，應依刑事訴訟法第六十九條、第四百十二條，裁定如主文。
中      華      民      國    九十      年      十      月    二十三    日
                              臺灣高等法院刑事第九庭
                                    審判長法  官  李  文  成
                                          法  官  周  盈  文
                                          法  官  官  有  明
右正本證明與原本無異。
不得再抗告。
                                          書記官  林  蓓  瑜
中      華      民      國    九十      年      十      月    二十五    日


司法院資訊處製作；財團法人民間司法改革基金會備份。
